【裁判字號】    89,易,2020
【裁判日期】    891201
【裁判案由】    詐欺
【裁判全文】
臺灣桃園地方法院刑事判決                        八十九年度易字第二二號
    公訴人  臺灣桃園地方法院檢察署檢察官
    被  告  己○○
右列被告因詐欺案件，經檢察官提起公訴（八十九年度調偵字第六九號），本院判決
如左：
        主  文
己○○無罪。
        理  由
一、本件公訴意旨略以：被告己○○、庚○○二人原係經營瑞砷建設有限公司，明知
    二人及公司之債信不佳，周轉因難，顯無清償債務之能力，且並未取得坐落花蓮
    縣秀林鄉○○段二五三、二五四、二五五、二五七等地號土地（均係原住民保留
    地）之所有權人丁○○、甲○○（登記名義人為丁○○，實際所有人為甲○○，
    八十五年五月三十日，該四筆土地均設有一千五百萬高額抵押予甲○○，另八十
    七年九月再轉售予張維麟）之同意與其公司於上址合建房屋出售圖利等情，詎其
    二人共同基於意圖為自己不法所有之犯意聯絡，於八十六年三月間某日，在桃園
    縣楊梅鎮，由己○○出面向告訴人丙○○、戊○○、乙○○等人誆稱：系爭土地
    係登記於丁○○名下，實際則為壬○○所有，渠所經營之前開公司已取得丁○○
    、壬○○之同意，將共同規劃合建二層半透天厝，需籌措款項新台幣（下同）一
    千萬元，並保證該址定可建屋出售，且屆時回收之利潤達百分之八十云云，並隱
    瞞該四筆土地均設有高額抵押予甲○○之事實等手段，詐騙告訴人三人加入合夥
    投資，另為取得告訴人三人之信賴，除開會並簽訂投資協議書，並出具合建同意
    書，致告訴人三人不疑有他，因而陷於錯誤，答應與被告二人成立合夥鎮上開投
    資，並由丙○○、戊○○、乙○○等人分別交付一百四十萬元、六十萬元及七十
    萬元正予己○○，再由己○○轉交予庚○○。被告二人於收受前開詐騙金錢後，
    迄未申請系爭土地之建築執照，亦全無動土興建之跡象，令告訴人三人深感不解
    ，嗣經多方打聽，竟發現被告二人事前隱瞞系爭土地係屬原住民保留地，且該土
    地於告訴人三人出資投資前，即已設定逾一千萬之抵押權等情，告訴人三人於是
    向被告己○○、庚○○二人請求退還投資款項，而被告二人見狀為恐事跡提前敗
    露，乃又與告訴人三人虛與委蛇，訛稱欲退還投資款項而由被告庚○○先開立面
    額六十萬之支票一紙予戊○○，面額一百四十萬之支票一紙予丙○○（後即拒開
    立面額七十萬之支票一紙予乙○○），詎上開支票屆期經提示，竟遭拒絕往來為
    由，未獲兌現，而其附帶退票理由更載明為「發票人簽章不符」。隨後，被告己○○見狀，為企圖安撫告告訴人三人，以掩飾脫免詐欺犯行，另開立面額七十四
    萬一千元之本票一紙予戊○○，面額一百七十二萬九千元之支票一紙予丙○○，
    面額八十六萬六千元之本票一紙予乙○○，並再三保證屆期本票定會兌付云云，
    告訴人三人於前開本票到期後，欲向被告己○○請求付款時，被告己○○卻置之
    不理，被告二人旋即避不見面，迄今分文未付，告訴人三人終發覺係被告二人自
    始即為有計劃矇騙。因認被告己○○與庚○○共同涉犯刑法第三百三十九條第一
    項之詐欺取財罪嫌。
二、按犯罪事實應依證據認定之，無證據不得推定其犯罪事實；又不能證明被告犯罪
    者，應諭知無罪之判決，刑事訴訟法第一百五十四條、第三百零一條第一項分別
    定有明文。又按刑法第三百三十九條第一項之詐欺罪之成立，以意圖為自己或第
    三人不法之所有，以詐術使人將本人或第三人之物交付為要件。所謂以詐術使人
    交付，必須被詐欺人因其詐術而陷於錯誤，若其所用之方法，不能認為詐術，亦
    不致使陷於錯誤，即不構成該罪，最高法院四十六年台上字第二六０號著有判例
    可資參循。公訴人認被告涉犯前開犯行，無非係以：告訴人三人之指述，及證人
    丁○○、甲○○之證詞，且告訴人與被告間並無仇隙，顯無甘冒誣告刑責堅提告
    訴之理，且被告迄未提出計劃圖、建築執照、使用執照、相片等物為證，事後又
    簽發無法兌現之票據搪塞，認有詐欺取財之犯行云云訊據被告己○○固坦承經手
    告訴人三人所交付之投資款項，惟堅詞否認有何詐欺取財犯行，辯稱：告訴人三
    人共出資二百七十萬元投資花蓮祟德段的合建房舍，請建築師繪圖並申請建築達
    照，後來地主與土地之登記名義人間發生糾紛，沒有辦法興建，並非故意訛騙告
    訴人等語。經查：
（一）本件投資花蓮縣秀林鄉○○段系爭土地之原住民住宅計劃，告訴人三人與被告
      己○○同為出資人，被告庚○○則為建方，負責取得土地與地主以合建方式興
      建銷售房屋等情，此有告訴人三人提出八十六年四月十九日簽訂之投資協議書
      及會議紀錄各一份在卷可稽（見八十八年度他字第七九四號卷第五頁至第七頁
      ），而該份協議書第一條已開宗明義載明「花蓮縣秀林鄉內數筆原住民住宅用
      地」，與系爭土地登記簿謄本所載內容相符，且告訴人丙○○於本院訊問時亦
      陳稱：被告在花蓮介紹壬○○時，地主丁○○都在場，伊等回桃園後，曾出示
      土地登記謄本等語（見本院八十九年九月十八日訊問筆錄），顯見告訴人三人
      於投資之前，顯已明瞭該處屬原住民保留地甚明。公訴人認為被告己○○隱瞞
      原住民保留地云云，容有誤會。
（二）被告於本院訊問時辯稱：該建案有申請建築執照，伊目前只找到其中一張建築
      執照等語，經本院向花蓮縣政府函調八七花建執字第０二九九號建築執照申請
      文件，花蓮縣政府以八十九年十月六日以八九府工建字第一０四三二七號函覆
      本院並影送花蓮縣秀林鄉○○段二五四、二五五地號建築執照申請文件，經核
      該份申請文件所示，起造人為錢秀美（建物編號Ａ五、Ａ六）及辛○○（建物
      編號Ａ七、Ａ八），設計人為癸○○建築師事務所及土地所有權人丁○○、甲○○二人之土地使用同意書等情，雖被告目前僅覓得其中一份建築執照，惟該
      份申請書建物編號自Ａ五至Ａ八號，應至少還有Ａ一至Ａ四號之建築執照存在
      ，足見被告己○○前開辯詞與事實相符，堪予採信。是本件投資建築個案，確
      實曾委由建築師繪圖，並向花蓮縣政府建設局申領建築執照無訛，公訴人認被
      告己○○並未申請建築執照云云，亦有誤會。
（三）證人壬○○於偵查中證陳：地是伊的，因為增值稅未解決所以不能蓋房子等語
      （見八十八年度偵字第六八二五號卷第十七頁反面），證人甲○○雖於偵查中
      證稱：土地是伊向很多原住民買的，因為伊本身沒有原住民身分，才登記在丁○○名下，後來丁○○財務有糾紛，才又將土地過戶至有原住民資格的張維麟
      名下等語，證人張維麟亦證稱：伊與甲○○是親戚，是她要將土地過戶給伊，
      細節要問甲○○等語（均見同偵卷第四十六頁反面），嗣檢察官再通知二位證
      人到庭對質，證人壬○○則證稱：土地是伊的，八十五年五月之後登記給丁○○，當時謝兩家為確保債權與伊協議，才過戶給人頭丁○○名下，該土地係可
      以蓋房子等語，證人甲○○亦證陳：原先土地登記在江文福、林信義、李天福
      、李愛金，因壬○○原先說可以蓋，事後發現要隔年三月才能蓋，為了確保債
      權，才過戶丁○○名下等語（見同上偵卷第六十五頁反面、第六十六頁），是
      系爭土地之數度變異登記名義，既係地主甲○○為確保土地權益所為之信託登
      記變更，並非被告己○○事後操縱，事後故意將土地轉賣他人，用以訛騙告訴
      人三人，堪予認定。另依卷附之前開土地登記簿謄本而觀，系爭土地於八十五
      年五月十六日登記在人頭丁○○名下，則甲○○要求丁○○於八十五年五月三
      十日就前開土地，另設定一千五百萬元抵押權予甲○○，顯係用以箝制人頭丁○○之舉，況告訴人丙○○亦自陳被告己○○在介紹壬○○及甲○○之後，曾
      出示土地登記簿等情，是告訴人三人事後陳稱伊等不知土地有設定抵押權云云
      ，顯係自己輕忽或不諳土地投資事宜所致，並非遭被告己○○刻意隱瞞所惑；
      再者，系爭土地既經地主甲○○及登記名義人丁○○出具同意書，並委由建築
      師申領建築執照在案，足見在投資興建之初，業已獲得土地權利人之同意甚明
      ，是公訴人認被告二人未取得土地權源之前，即對外招募告訴人三人投資云云
      ，顯有誤會。
（四）雖證人甲○○嗣於偵訊時又改稱：伊並未同意合建房屋云云（見八十九年度調
      偵字第六九號卷第九頁反面），姑不論證人甲○○翻異與壬○○於前述偵訊時
      對質時之所為證詞之動機何在，惟此部分充其量僅係壬○○與甲○○間之私人
      債務糾紛，旁人無從獲悉，且被告早於八十六年四月十九日之投資會議上，將
      壬○○代表江玉蘭與被告庚○○簽定之合建同意書（見同上他字卷第四十五頁
      ），一併出示予告訴人瞭解該土地權源，而壬○○等人亦陪同告訴人到花蓮參
      觀，況地主江玉蘭事後亦出具同意書供申領建築執照之用，是被告己○○於投
      資初期顯無從得知該土地所隱藏糾紛，否則被告己○○豈有亦自行參與投資之
      可能？
（五）被告己○○於本院審理時辯稱：八十六年四月二十八日告訴人戊○○、丙○○
      二人交給伊的一四０萬元的支票、三十萬元現金，伊與配偶陳綺萍當天存入台
      灣中小企銀，再匯到庚○○的帳戶，此有台灣中小企業銀行匯款申請單及交易
      明細表，在卷可憑，且告訴人丙○○亦稱：伊有交一張一百四十萬元的支票給
      被告己○○等語，告訴人戊○○則稱：伊係交一張六十萬元的郵局匯票等語，
      是被告己○○辯稱將告訴人部分投資款電匯給庚○○一節，顯非虛詞。本院再
      度訊問剩餘投資款下落？被告己○○則辯稱：告訴人三人總投資款係二百七十
      萬元，除現找到這筆匯款資料，其餘交給庚○○及建築師設計費等語（均見本
      院八十九年十一月二十三日審判筆錄）。按省（市）建築師公會建築業務章則
      第十五條規定「建築師酬金，第一期：訂立委託契約時給付百分之十（按全部
      工程概算核計之），第二期：勘測規劃完成時給付百分之二十，第三期：建築
      執照設計圖完成時付百分之二十，第四期：建照核發時給付總酬金之百分二十
      」，基此，觀諸前開崇德段第二五四、二五五地號建築執照申請書所載工程造
      價為三百零二萬五千元整，依前開規定核算，本件建築個案至核發建築執照止
      ，至少已支付共四期之建築師酬金約二百十一萬七千五百元，並非虛構建案訛
      騙告訴人投資之空中樓閣，況且，再觀諸卷附合建同意書附註欄載明「前已收
      保證金一百萬元，壬○○，八十六年十月七日」等語（見前開他字卷第四十五
      頁），是該建築個案已投注之金額，顯已超過告訴人三人總投資額二百七十萬
      元，倘謂被告己○○蓄意詐騙告訴人三人，豈有大費週章浪擲數百萬元，捏造
      興建原住民住宅之愚行？
（六）被告己○○固不否認開立本票屆期無法兌現之事實，惟辯稱：因為庚○○支票
      退票後，告訴人來找伊，伊才開本票，但當時經濟狀況已大不如前，沒有辦法
    兌現本票等語，而告訴人三人於本院審理時亦同意被告己○○所述票據開立情
      形（均見本院八十九年十一月二十三日審判筆錄），是告訴人三人見投資案失
      敗，既先找庚○○索賠，俟庚○○支票退票後，再找被告己○○負責，充其量
      僅係事後賠償問題，與當初投資興建原住民住宅是否構成詐欺等情，不能混為
      一談，更不能將被告庚○○事後被列為拒絕往來戶事實，以倒果為因方式，推
      認被告己○○債信不佳，已無清償能力，認其邀告訴人投資當時即有詐欺之意
      圖；況且，本件既係投資興建住宅，與毫無償債能力者杜撰情節，向他人舉債
      之詐騙情形有別，告訴人戊○○於偵訊時亦陳稱：伊沒有打民事官司，因為伊
      等與律師洽談，律師告訴伊等打刑事官司等語（見同上他字卷第二十五頁），
      顯見本件係民事債務糾葛問題，被告己○○辯稱：伊並無詐欺之意等語，堪予
      採信。
三、綜上各節，本件公訴人所指之證據尚不足以證明被告己○○有公訴人所指之犯罪
    事實；此外，復查無其他具體事證足資證明被告己○○涉有起訴意旨所指之詐欺
    取財罪嫌，應認無法證明被告己○○犯罪，揆諸首揭法文意旨，爰為無罪之諭知
    。
四、被告庚○○部分，俟其到案後另行審結。
據上論斷，爰依刑事訴訟法第三百零一條第一項，判決如主文。
本案經檢察官魏雯祈到庭執行職務。
中      華      民      國    八十九    年     十二     月      一      日
                              臺灣桃園地方法院刑事第二庭
                                  法    官    傅  中  樂
右正本證明與原本無異。
如不服本判決，應於判決送達後十日內，向本院提出上訴狀。
                                  書 記 官    梁  麗  雲
中      華      民      國    八十九    年     十二     月      六      日


司法院資訊處製作；財團法人民間司法改革基金會備份。
